【裁判字號】    96,聲判,149
【裁判日期】    970131
【裁判案由】    聲請交付審判
【裁判全文】
臺灣臺北地方法院刑事裁定             96年度聲判字第149號
    聲  請  人
    即告訴  人  乙○○
    代  理  人  歐宇倫律師
    被      告  甲○○
上聲請人因被告妨害名譽案件，不服臺灣高等法院檢察署中華民
國九十六年八月六日，九十六年度上聲議字第四○一一號駁回聲
請再議之處分（原不起訴處分案號：臺灣臺北地方法院檢察署九
十五年度偵續一字第九一號），聲請交付審判，本院裁定如下：
    主  文
聲請駁回。
    理  由
一、按告訴人不服上級法院檢察署檢察長或檢察總長認為再議無
    理由而駁回之處分者，得於接受處分書後十日內委任律師提
    出理由狀，向該管第一審法院聲請交付審判；法院認為交付
    審判之聲請不合法或無理由者，應駁回之，刑事訴訟法第二
    百五十八條之一、第二百五十八條之三第二項前段分別定有
    明文。
二、本件聲請人即告訴人乙○○前向臺灣臺北地方法院檢察署檢
    察官對被告甲○○提出公然侮辱罪之告訴，經該署檢察官為
    不起訴處分（九十四年度偵字第四二○七號）後，聲請人不
    服而聲請再議，經臺灣高等法院檢察署檢察長以再議有理由
    而發回續行偵查（九十四年度上聲議字第二三七一號）；嗣
    該署檢察官又為不起訴處分（九十四年度偵續字第二六七號
    ），聲請人不服而聲請再議，經臺灣高等法院檢察署檢察長
    以再議有理由而發回續行偵查（九十五年度上聲議字第三○
    ○八號）；嗣該署檢察官再為不起訴處分（九十五年度偵續
    一字第九一號），聲請人不服而聲請再議，經臺灣高等法院
    檢察署檢察長以再議無理由而駁回再議之聲請（九十六年度
    上聲議字第四○一一號）。
三、聲請人原告訴意旨略以：被告甲○○、柯銘星（業經本院九
    十五年度易字第一四九五號、臺灣高等法院九十五年度上易
    字第二六○三號判決確定）、告訴人乙○○三人，均係址設
    臺北縣新店市○○路七十七巷一號「海悅假期」大樓社區（
    下稱海悅社區）住戶，甲○○、柯銘星平日即與乙○○相處
    不睦，詎被告甲○○竟基於公然侮辱之犯意，於民國九十三
    年七月十一日晚上十時四十分，在海悅社區二樓會議室內，
    於社區管理委員會（下稱管委會）開會之際，因見告訴人乙
    ○○代理管委會監察委員（下稱監委）吳陳仰於會議中發言
    ，竟在上開公眾得以共見聞之處所，未指摘具體情事，即以
    ：「他有污點... 有污點就不要出來代啦... 」等語辱罵告
    訴人，足以貶損告訴人之人格及社會評價，因認被告甲○○
    涉有刑法第三百零九條之公然侮辱罪嫌。
四、聲請人聲請交付審判意旨略以：(一)九十三年七月十一日召開
    海稅假期公寓大廈管理委員會月會，被告甲○○稱聲請人乙
    ○○為「污點委員」，並未舉出具體事實，所謂具體事實應
    含人事時地物，而被告僅是單純公然羞辱聲請人而已，應構
    成公然侮辱罪犯行；(二)原偵查中同案被告柯銘星業經臺灣臺
    北地方法院九十五年度易字第一四九五號、臺灣高等法院九
    十五年度上易字第二六○三號刑事判決認定其公然以「ㄐㄧ
    ㄢˋ委」、「污點委員」等語辱罵聲請人，足以貶抑聲請人
    之社會上之人格及評價，而同日同次會議中，柯銘星與甲○
    ○都稱呼聲請人為「污點委員」，柯銘星部分既已遭高院判
    刑確定，則被告甲○○亦應為有罪之認定；(三)被告甲○○並
    未於該次會議中表示其稱聲請人為污點委員係因聲請人配偶
    黃美玉代理財務委員（下稱財委）乙事，縱認有懷疑之處，
    被告亦應提出具體事證指摘，豈可以「污點委員」又不附任
    何理由，貶抑聲請人之人格，事實上至今從未有任一屆財委
    曾發現黃美玉處理之任一筆帳務有問題，被告甲○○亦知財
    務交接與權責委員無涉，且社區並無規定代理委員應經管委
    會同意，卻為不實陳述，顯然涉犯刑法公然侮辱罪嫌，臺灣
    臺北地方法院檢察署、臺灣高等法院檢察署認定被告甲○○
    之行為不構成犯罪，過於速斷等語。
五、偵查中訊據被告甲○○，堅決否認聲請人即告訴人乙○○所
    指訴犯行，辯稱：當時開會有人在問「污點委員」，伊表示
    伊就是污點委員，乙○○也有污點，污點是表示缺點，如伊
    係侮辱聲請人，為何也說自己有污點；而污點委員就是指管
    委會九十二年二月六日發函之四個人，因為第三屆主委發現
    管委會之帳目無法承接，有十個月沒有帳目，當時伊是第二
    屆主委並不管財務，監委是聲請人乙○○，財委是張裕埔，
    財委實際上由張裕埔之妻所擔任，因張裕埔之妻經常出國，
    在未經伊同意下即擅由聲請人乙○○之妻黃美玉代理財委，
    而經管委會發函要求第二屆管委會之四位權責委員將先前帳
    務移交等語。
五、經查：
(一)、聲請人即告訴人乙○○、被告甲○○、原偵查中同案被告柯
    銘星均係海悅社區之住戶，海悅社區於九十三年七月十一日
    晚間在該社區會議室召開管委會，會議中，住戶許阿萍發言
    ：「我... 我住戶，住戶最大，比委員還要大... 我要嗆聲
    ... 我要講... 第一是『綠水』... 是怎回事... 要解釋清
    楚... 就是那個... 那個舊事又重演... 兩年前... 現在又
    要重演... 」，甲○○接續發言：「兩年前的弊端... 被我
    砍掉啦... 安靜了兩年... 現在又來了... 」，嗣會議進行
    兩個多小時，討論該次會議第六個議案「警衛室更新防火地
    毯、裝設冷氣機及觀景台游泳池畔木質座椅保養油漆案」時
    ，乙○○報告有綠水公司針對該提案提出資料，住戶卓建隆
    、戴榮俊接著對於該提案尚未決議即有廠商報價乙事爭相發
    言，乙○○發言：「我經過主委的同意發言... 你在嘰嘰喳
    喳講個沒完... 」，柯銘星接稱：「你是監委？你是ㄐㄧㄢ
    ˋ委啦。」，乙○○回以：「你講話客氣一點啊」，柯銘星
    再以「我們上次開會就決議『污點委員』不能當權責委員」
    ，現場出現吵鬧聲，主委卓立稱：「請舉手發言... 舉手發
    言」維持秩序，甲○○接稱：「我有污點啦... 哈哈，他也
    有污點啦... 還有一位... 有污點就不要出來代啦... 噯喲
    ！」等情，業據檢察官於偵查中指揮檢察事務官勘驗，及偵
    查中原同案被告柯銘星經起訴後之本院九十五年度易字第一
    四五九號案件審理中勘驗該次會議之錄音光碟綦詳（見九十
    五年度偵續一字第九一號偵查卷第六八至六九頁；本院九十
    五年度易字第一四九五號審理卷第四六頁）。本件聲請人乙
    ○○之發言遭打斷後，柯銘星及甲○○接連而為上開言詞，
    顯均指涉聲請人乙○○甚明。
(二)、按凡於特定或不特定多數人得以共見共聞之狀態下，未指明
    具體事實，而其內容足以貶損他人社會評價之輕蔑行為，屬
    於「公然侮辱」行為，與以具體指摘而足以毀損他人名譽之
    事件為其指摘或傳述之行為，屬於「誹謗」行為不同。查本
    件被告甲○○於柯銘星對聲請人乙○○稱：「你是監委？你
    是ㄐㄧㄢˋ委啦。」、「我們上次開會就決議『污點委員』
    不能當權責委員」等語後未久，即稱：「我有污點啦... 哈
    哈，他也有污點啦... 還有一位... 有污點就不要出來代啦
    ... 噯喲！」等語，雖可認其二人所言均與「先前開會決議
    污點委員不能當權責委員」乙事相關，惟均未明確舉出包含
    人事時地物之具體事實，顯均與「誹謗」有間；又所謂「污
    點」，依照一般社會通念，含有污穢、缺陷之意，足以貶損
    個人於社會生活之人格評價；是本件被告甲○○在海悅社區
    管委會會議中，多數人得以共見共聞之狀態下，對於聲請人
    乙○○所為未指明具體事實，而其內容足以貶損社會評價之
    言詞，客觀上該當於公然侮辱行為，應無疑義；
(三)、惟按刑法第三百零九條之公然侮辱罪，行為人除客觀上有公
    然侮辱行為外，尚須主觀上有貶損他人人格之社會上評價之
    故意，始足當之。查海悅社區曾因第三屆管委會表示第二屆
    管委會有帳冊未完全移交、球員兼裁判之嫌等問題，要求第
    二屆管理會之四位權責委員即主委甲○○、監委乙○○、財
    委張裕埔、代理財委黃美玉查核任內財務，嗣並決議曾任委
    員有財務交接不清或拒不移交情形者，不得再選任委員等情
    ，有卷附海悅社區九十二年二月六日管委會函、九十二年四
    月查察帳務連署書、九十一年十一月份管委會臨時會議紀錄
    、九十一年七月二十四日管委會致區分所有權人公告、九十
    四年第六屆第二次區分所有權人會議紀錄、九十五年度第二
    次區分所有權人會議紀錄等件（見九十四年度偵字第四二○
    七號卷第六三至六四、六七至七九頁；九十四年度偵續字第
    二六七號卷第六一至七九頁；九十五年度偵續一字第九一號
    卷第三四、一○二至一○四頁）附卷可稽，堪認包括本件被
    告甲○○及聲請人乙○○在內之海悅社區第二屆管理會主委
    、監委、財委、代理財委，確與嗣後之管委會有財務交接不
    清之爭議，雖該糾紛尚未經法定程序確認而屬於未定糾紛，
    率以「污點」一詞相稱，客觀上已屬侮辱言詞，然而被告甲
    ○○既亦為經決議嗣後不能當權責委員之人，其以「污點」
    指稱含己及聲請人在內之第二屆管委會權責委員，主觀上應
    係認該言詞僅為對權責委員均有缺陷之集體自嘲，而無貶損
    聲請人乙○○人格之社會上評價之意，被告甲○○並無公然
    侮辱罪之主觀故意，亦堪認定。
(四)、至聲請人另質疑原偵查中同案被告柯銘星業經判決公然侮辱
    罪確定，被告甲○○亦應為有罪之認定乙節。查被告甲○○
    與柯銘星二人雖於相近時地均對聲請人稱「污點」之客觀上
    侮辱言詞，惟二人為不同之犯罪主體，且甲○○係所稱有污
    點者之一，而柯銘星則無類此情形，難認渠等為上開言詞之
    動機、主觀認知或意欲必然相同，不得逕以柯銘星經判決有
    罪即認被告甲○○亦應為有罪認定。
六、綜上，本件聲請人指訴被告甲○○涉犯刑法公然侮辱罪嫌，
    向本院聲請交付審判，惟經本院依職權調閱原偵查卷宗，依
    其卷內資料，審酌臺灣臺北地方法院檢察署所為不起訴處分
    及臺灣高等法院檢察署聲請再議處分書之內容，雖處分書內
    所認被告甲○○應為不起訴處分之理由，與本院前開認定之
    理由有部分差異，惟認為被告甲○○不構成刑法公然侮辱罪
    之結論則無二致，原臺灣臺北地方法院檢察署檢察官及臺灣
    高等法院檢察署檢察長，分別對被告予以不起訴處分及駁回
    再議之聲請，應無不當。聲請交付審判意旨猶執前詞，聲請
    將被告甲○○交付審判，為無理由，應予駁回。
七、依刑事訴訟法第二百五十八條之三第二項前段，裁定如主文
    。
中    華    民    國  九十七  年    一    月  三十一  日
                  刑事第八庭審判長法  官  陳  德  民
                                  法  官  陳  芃  宇
                                  法  官  孫  曉  青
上正本證明與原本無異。
本裁定不得抗告。
                                  書記官  郭  錦  賢
中    華    民    國  九十七  年    二    月  十二    日


司法院資訊處製作；財團法人民間司法改革基金會備份。
